最高法院刑事判決　　　　　　　一○○年度台上字第六一五號
上　訴　人　余武龍
選任辯護人　蔡進清律師
上列上訴人因違反公職人員選舉罷免法案件，不服台灣高等法院
高雄分院中華民國九十九年十一月二十三日第二審判決（九十九
年度選上訴字第一九號，起訴案號：台灣屏東地方法院檢察署九
十八年度選偵字第八二號），提起上訴，本院判決如下：
    主  文
原判決關於余武龍部分撤銷，發回台灣高等法院高雄分院。
    理  由
本件原判決認定上訴人余武龍有其事實欄所載犯行，因而撤銷第
一審諭知無罪之判決，改判論處上訴人犯公職人員選舉罷免法第
九十九條第一項之交付賄賂罪刑，固非無見。
惟查有罪之判決書須將認定之犯罪事實詳記於事實欄，然後於理
由內逐一說明其憑以認定之證據，使事實與理由兩相一致，方為
合法。倘事實欄已有敘及，而理由內未加說明，是為理由不備，
理由已加說明，而事實欄無此記載，則理由失其依據，均足以構
成撤銷之原因。又犯罪事實之認定應憑證據，如未能發現相當之
證據，或證據不足以證明，自不能以推測或擬制之方法，以為裁
判基礎，或以被告否認犯罪事實所持之辯解不能成立，持為認定
犯罪事實之論據。原判決事實欄記載「（上訴人）……在（民國
）九十八年十一月三十日十一時三十八分九秒前之某時，於不詳
地點，先以每票代價不詳之對價，行求具有投票權之周方燕足（
業經原判決判處有投票權人收受賄賂罪刑確定），約其於九十八
年十二月五日選舉投票日行使屏東縣縣議員選舉投票權時，投票
予候選人郭再添，並囑周方燕足轉交及轉知其戶中所有具有投票
權之家屬或親屬，於行使投票權時，亦應投票予同一候選人郭再
添；周方燕足予以允諾全戶中具有投票權之人將一致投票給郭再
添，余武龍、周方燕足乃達成期約。余武龍其後於九十八年十一
月三十日十一時三十八分九秒前之某時間，前往屏東縣新園鄉○
○路六十二之二號周方燕足住處，適周方燕足不在家，余武龍乃
將該不詳賄選對價託由不詳家屬轉交周方燕足（該名家屬尚無證
據證明有犯意聯絡），以為要求周方燕足個人及其戶籍內有投票
權之人投票予郭再添之對價，周方燕足返家後，經該不詳家屬轉
交該不詳金額現金，當場會意……」等情（見原判決第一頁倒數
第一行至第二頁第十三行）；乃理由欄就上訴人如何行求、期約
，如何交付不詳賄款予周方燕足之不詳家屬代為轉交等情，並未
說明其所憑之依據及認定之理由，已有理由不備之違法。又原判
決雖以上訴人於九十八年十一月三十日警詢及檢察官初訊時，均
未提到被查獲當日有在洪玉柱家中自上午十點一直吃飯、喝酒到
中午十二點多之事實，於九十八年十二月二日檢察官複訊時其供
詞始變異加稱：該日自上午九點多到洪玉柱家，一直吃飯、喝酒
到中午十二點多等語；另上訴人於九十八年十一月三十日、同年
十二月二日偵查中供稱：伊有向周方燕足簽賭六合彩云云，以及
同年十二月十一日偵查中供稱：伊是向周麒麟（即周方燕足之夫
）簽注六合彩，簽中新台幣（下同）八萬元彩金云云，核與證人
周麒麟於偵查中證稱：伊與周方燕足並無做六合彩的組頭，九十
八年十一月二十五日伊亦沒有拿八萬元給上訴人等語不符，至證
人周冠吉、周冠廷雖於偵查中均證稱：伊父母（即周麒麟夫妻）
有經營六合彩等語，惟不僅與周麒麟於偵查中所證之情節不符，
且在周麒麟及上訴人住處均未遭查扣任何與六合彩犯罪有關之證
據時，周冠吉、周冠廷竟當庭指證自己之父母有經營六合彩而不
加以掩飾，此與經驗法則及人之常情不符，由其二人之上開說詞
，更可推知上訴人應與周方燕足有某種金錢之往來而不欲人知該
金錢往來之真實目的，在權衡利害之下，周冠吉、周冠廷因而指
稱自己之父母有經營六合彩，實乃係因其母親周方燕足有收取余
武龍賄賂之重嫌而遭收押，該二人欲撇清其母親與余武龍之金錢
往來係與選舉賄賂有關，故而為該不實之證述。因而不採上訴人
所為之辯解，並據以認定卷附上訴人與周方燕足於九十八年十一
月三十日十一時三十八分九秒之通訊監察譯文內容確與賄選有關
，且周方燕足亦已收受上訴人所交付不詳金額之賄款等情（見原
判決第八頁以下理由欄貳、三之（三）至（五）部分）。然依原
判決所引用之上開監聽譯文內容，上訴人即已談及「……要來這
邊喝、吃生魚片嗎？」（見原判決第八頁第二、三行），且上訴
人於九十八年十一月三十日於法務部調查局屏東縣調查站（下稱
調查站）及於翌日（十二月一日）檢察官聲請羈押，第一審法院
訊問時，亦已供稱：九十八年十一月三十日早上起來九時四十分
之後，伊就到朋友洪玉柱港西的家中，吃生魚片、喝高粱酒，直
至十二時三十分許才回家，這期間都沒有去過任何地方等語（見
東警分偵字第０九八００一九六九九號警卷第四頁、聲羈字第三
０一號卷第十二頁）。原判決認上訴人嗣於九十八年十二月二日
檢察官複訊時，始改稱：九十八年十一月三十日當日上午九點多
至中午十二點多，都在洪玉柱家吃飯、喝酒等語，顯與卷內資料
不符，亦有理由矛盾之違誤。另周麒麟、周方燕足確有共同經營
六合彩賭博之情事，除據證人周冠吉、周冠廷於偵查中結證在卷
外，周方燕足於九十八年十一月三十日在調查站第一次詢問時亦
供稱：伊是幫上訴人向別的組頭簽賭六合彩，伊知道上訴人最近
簽中特尾，贏八萬元等語（見同上警卷第八頁），嗣於當日第二
次詢問時又補稱：伊在第一次筆錄有提到幫上訴人簽六合彩，其
實是伊先生周麒麟在經營六合彩賭博，都使用住家000000
0000、0000000號電話從事六合彩賭博等語（見同上
警卷第十三頁）；且九十八年十一月十日二十時一分七秒、九十
八年十一月十二日十八時三十六分二十一秒、九十八年十一月二
十四日二十一時四十三分四十八秒等時段，上訴人似有以000
0000000號行動電話撥打周方燕足住處之0000000
000號電話，談及簽賭六合彩及開獎之情形，亦有監聽譯文附
卷可查（見同上警卷第三十七頁反面、第三十九頁、第四十六頁
反面）；而在上訴人住處臥室床頭櫃所查扣之現金七萬元確係簽
中六合彩之彩金，亦據上訴人於調查站供述在卷（見同上警卷第
二頁）。上情倘若非虛，則上訴人與周方燕足間似因六合彩賭博
而有資金往來。原判決對上開證據未予採納，並未說明理由，遽
認上訴人與周方燕足並無賭金往來，亦有理由欠備之疏誤。再者
，卷附監聽譯文中周方燕足所提及之「……你（即上訴人）剛剛
拿那個來嗎？」、「那我們『豐哲也』一票呢……」等語，縱如
原判決所認定係與選舉有關，該所謂的「那個」亦有可能係非金
錢以外之財物；而「那我們『豐哲也』一票……」，依其語意，
似係周方燕足告知上訴人稱：伊家尚有「豐哲也」其人亦有投票
權等語。原判決在無其他積極證據足以佐證之情形下，即以上訴
人所辯不足採信，逕而認定監聽譯文中之「那個」即是指現金（
見原判決第十一頁倒數第七至六行）；「那我們『豐哲也』一票
呢……」，該「豐哲也」之國語連貫發音與「方正偉」乍聽之下
亦有相當之相似處，上開語意應係周方燕足對上訴人疏漏其戶內
尚有方正偉一票，致其少收一票之對價而提出詢問等情（見原判
決第十三頁倒數第二行至第十四頁第十行），似嫌率斷。上訴意
旨指摘原判決此部分違法，尚非全無理由，應認此部分有發回更
審之原因。
據上論結，應依刑事訴訟法第三百九十七條、第四百零一條，判
決如主文。
中    華    民    國  一○○  年    二    月    十    日
                      最高法院刑事第十一庭
                          審判長法官  賴  忠  星  
                                法官  呂  丹  玉  
                                法官  吳      燦  
                                法官  蔡  名  曜  
                                法官  葉  麗  霞  
本件正本證明與原本無異
                                      書  記  官  
中    華    民    國  一○○  年    二    月   十五   日
                                                      v